【裁判字號】    99,簡上,149
【裁判日期】    991122
【裁判案由】    損害賠償
【裁判全文】
臺灣士林地方法院民事判決      九十九年度簡上字第一四九號
上  訴  人  黃國寶
訴訟代理人  尤偉峰
被  上訴人  周靖騰
訴訟代理人  李建賢律師
上列當事人間請求給付損害賠償事件，上訴人對於中華民國九十
九年八月三日本院士林簡易庭九十九年度士簡字第六Ο五號第一
審判決提起上訴，本院於九十九年十一月八日言詞辯論終結，判
決如下：
    主  文
上訴駁回。
第二審訴訟費用由上訴人負擔。
    事實及理由
甲、程序方面：
    按不變更訴訟標的，而補充或更正事實上或法律上之陳述者
    ，非為訴之變更或追加，民事訴訟法第二百五十六條定有明
    文，前開規定依同法第四百三十六條之一第三項、第四百六
    十三條規定準用於簡易訴訟之第二審程序。本件上訴人於原
    審係依民法第二百二十六條之規定請求損害賠償，於本院言
    詞辯論時更正為依民法第二百三十一條之規定請求損害賠償
    （見本院卷第二十九頁反面），經核其訴訟標的係本於相同
    之原因事實，均主張依被上訴人不履行兩造間買賣意向同意
    書所生損害賠償之法律關係，而就相同內容之損害請求賠償
    ，應認僅係更正法律上之陳述，與訴之變更或追加無涉，自
    得為之。
乙、實體方面：
一、上訴人起訴主張：兩造於民國九十九年二月八日，在訴外人
    即共同買受人黃家輝辦公室內，就被上訴人所有坐落臺北縣
    淡水鎮○○段二五二、七五三、七五四地號之三筆土地（下
    稱系爭三筆土地）及被上訴人配偶黃美玲所有，坐落臺北縣
    淡水鎮○○段二八六、二八三建號（即門牌號碼臺北縣淡水
    鎮○○路一二六號一樓及地下一樓）之二筆建物（下稱系爭
    二筆建物），由被上訴人計算買賣總價並書寫完成，兩造就
    上開買賣標的及總價款均同意，經兩造及黃家輝簽立買賣意
    向同意書，並口頭約定於同年五月二十八日下午，在同一地
    點，簽立正式買賣契約書。被上訴人並要求上訴人先行代墊
    正式簽約當日之見證律師費用新臺幣（下同）五萬元及代書
    費五萬元，上訴人均如數墊付。又上訴人為籌措日後應付之
    買賣價金，預先於同年月五日向訴外人羅祖欽借款一千萬元
    ，且約定以月息一分計息，上訴人為此已支付羅祖欽十萬元
    借款利息。詎被上訴人於同年月二十八日下午竟拒絕出面簽
    約，此後避不見面，被上訴人無故拒絕履行，致給付不能，
    上訴人因而受有支出上開二十萬元之損害。為此，依民法第
    二百二十六條第一項之規定，訴請被上訴人賠償二十萬元，
    及自同年月二十六日起至清償日止，按週年利率百分之五計
    算之利息等語。
二、被上訴人則以：上訴人主張系爭三筆土地及系爭二筆建物之
    買受人為上訴人及訴外人黃家輝、吳萬得三人，但其餘二位
    買受人尚在考慮是否起訴，因此上訴人單獨提起本件訴訟，
    應屬當事人不適格。又上訴人所稱買賣意向同意書從形式觀
    之，並不足以證明兩造間有買賣之要約或承諾，且證人羅祖
    欽、張仲崴、廖湘傑所為證言有悖常情，均不足採信。另被
    上訴人否認黃美玲就系爭二筆建物曾授權被上訴人出售或有
    足以發生表見代理效力之行為；亦否認曾要求上訴人代墊上
    揭見證律師費、代書費，並否認上訴人借款一千萬元係預備
    作為支付買賣價金之用。縱兩造間買賣契約存在，然上訴人
    自承未解除或終止該買賣契約，則上訴人請求損害賠償，自
    屬無據等語，資為抗辯。
三、本件原審對於上訴人之請求，判決上訴人全部敗訴，上訴人
    除利息外全部聲明不服，求為判決：(一)原判決廢棄；(二)被上
    訴人應給付上訴人二十萬元（見本院卷第二十一頁、第二十
    九頁）。被上訴人則求為判決駁回上訴。
四、上訴意旨略以：兩造間買賣意向同意書為契約之一種，被上
    訴人未依口頭約定於九十九年五月二十八日下午正式簽訂買
    賣契約自屬給付遲延，上訴人因而受有代墊見證律師費用、
    代書費各五萬元，及支付借款利息十萬元，共計二十萬元之
    損害，爰依民法第二百三十一條之規定，請求被上訴人賠償
    上訴人二十萬元等語。被上訴人則否認兩造間就系爭三筆土
    地及系爭二筆建物存有買賣之預約或本約，其餘援用原審所
    為之抗辯。
五、兩造不爭執之事實：
    本件買賣意向同意書手寫文字、數字部分，均為被上訴人所
    親筆書寫，被上訴人並於該同意書右下角總價處簽名，上訴
    人及黃家輝則於該同意書左下角簽名；又系爭三筆土地係登
    記為被上訴人所有，系爭二筆建物則登記為被上訴人之配偶
    黃美玲所有等事實，有上訴人提出之買賣意向同意書、原審
    依職權向臺北縣淡水地政事務所調取之系爭系爭三筆土地及
    系爭二筆建物之登記謄本在卷可稽（見原審卷第八頁、第三
    十八頁至第四十二頁），並為兩造所不爭執，堪信為真實。
六、得心證之理由：
  (一)按民事訴訟如係由原告主張權利者，應先由原告負舉證之責
    ，若原告先不能舉證，以證實自己主張之事實為真實，則被
    告就其抗辯事實即令不能舉證，或其所舉證據尚有疵累，亦
    應駁回原告之請求（最高法院十七年上字第九一七號判例參
    照）。
  (二)上訴人主張兩造間就本件買賣意向同意書所載買賣標的即系
    爭三筆土地及二筆建物，及價金即被上訴人計算之買賣總價
    均同意始簽名，兩造就契約必要之點意思表示一致，契約應
    為成立一節，為被上訴人所否認。查上訴人自承系爭三筆土
    地及系爭二筆建物之買受人為上訴人、黃家輝及訴外人吳萬
    得三人（見原審卷第三十一頁反面），上訴人訴訟代理人於
    原審亦陳述：「被告（按：即被上訴人，下同）要出售臺北
    縣淡水鎮○○段二五二、七五三、七五四地號土地，及英專
    路一二六號一樓、地下一樓給原告（按：即上訴人，下同）
    ，於九十九年五月二十六日兩造簽立買賣意向同意書。」等
    語（見原審卷第十九頁）；於本院準備程序時又陳述：上訴
    人於本件買賣意向同意書簽名之前，並未調取系爭三筆土地
    及系爭二筆建物之登記謄本，其亦未曾聽聞上訴人曾就系爭
    二筆建物之所有權人為何人詢問過被上訴人等語（見本院卷
    第二十一頁反面）。再觀諸本件買賣意向同意書，被上訴人
    所書寫之土地地號，除系爭三筆土地外，尚包括系爭二筆建
    物所坐落之基地即臺北縣淡水鎮○○段二五三地號土地（下
    稱二五三地號土地）。然兩造及黃家輝於本件買賣意向同意
    書簽名之際，並未就買賣雙方當事人為何人，及被上訴人就
    系爭二筆建物所為之出價，是否包含系爭二筆建物所坐落之
    二五三地號土地，及該土地是否為本件買賣之標的物進行確
    認，此據證人張仲崴於原審證稱：「於九十八年十二月下旬
    ，被告有意願出售卷內第八頁下方所列三筆土地及二筆建物
    ，被告知道證人羅（按：指羅祖欽，下同）人面很廣，‧‧
    ‧希望證人羅能幫忙詢問鄰地地主能否買下系爭三筆土地，
    ‧‧‧被告委託證人羅之後，就由證人羅約買賣雙方見面洽
    談，九十八年十二月下旬到九十九年二月八日止，大約見面
    談過三、四次，此外九十九年一月三十日被告私下找黃家輝
    也談過一次，不過這次我不在場，其他見面場合我都有參與
    。‧‧‧一開始是九十九年一月十四日在被告家中，被告向
    證人羅表明出價，且要求系爭三筆土地必須連同系爭二筆建
    物一起購買，另外還提出合建問題的瞭解，要求證人羅將上
    開問題轉達給買方，買方有接受被告的要求，第二次是九十
    九年一月十六日被告又與證人羅在被告家中見面，被告這次
    的要求是原告興建房屋後，他可以優先挑選要購買的房屋，
    並以折扣的成數來購買，經證人羅轉達給買方，買方黃家輝
    及原告也都同意被告的要求，最後九十九年一月十九日原告
    與黃家輝、證人羅、我及被告一起在海中天餐廳面對面協商
    ，這次協商的內容大約是綜合前面二次證人羅轉達的事項，
    事後被告夫妻去找黃家輝談出價，這次我沒去，九十九年二
    月八日當天被告親自在卷內第八頁下方寫下每筆不動產的出
    價並簽名，當天被告就是決定以所載的價格要賣給原告，買
    賣標的、單價、總價、坪數都是被告自己寫的，原告與黃家
    輝在左下角簽字，則表示他們願意按照被告的出價購買這五
    筆不動產。」等語（見原審卷第二十九頁）。證人羅祖欽於
    原審亦結證：「當天原告先拿出卷內第八頁上半部的成本資
    料計算給被告看，讓被告瞭解他的成本，評估如果要再買被
    告的地是否划算，請被告參考他的成本再出價，被告就直接
    在原告提出的這張成本資料下方空白處，寫下他願意出價的
    金額。」等語（見原審卷第二十八頁反面）。證人廖湘傑於
    原審復證以：「（法官提示卷內第八頁下方意向書，問有無
    看過？）我有見過，被告於九十九年農曆過年前拿給我看，
    並表示這是被告同意要出售的不動產，被告要我作一份買賣
    合約供雙方簽約，並要我辦理過戶手續，包括履約保證及律
    師見證，我接受委託，並開始聯絡原告及黃家輝、證人羅及
    被告簽約時間。」、「（九十九年二月八日前被告有無向你
    提及土地要賣給何人？）有，我原本只知道要賣給黃家輝，
    後來看到意向書，才知道買方還有原告，最後經黃家輝告知
    ，我才知道買方還有一位吳萬得，並於九十九年三、四月間
    我親自帶被告吳萬得談交易細節。」等語（見原審卷第三十
    頁反面至第三十一頁）明確。依上訴人所述各情，果若兩造
    及黃家輝於本件買賣意向同意書上簽名，均有受其意思表示
    拘束之意，而就買賣標的物及價金之範圍先為擬定，以為將
    來訂立本約之張本，而成立之預約，甚或將來將據以履行之
    本約，則依本件買賣意向同意書之記載，被上訴人所為之報
    價既高達一億一千七百八十六萬四千三百元，上訴人及黃家
    輝、吳萬得購買前揭不動產又係作為建築房屋出售之用，上
    訴人對於所購買不動產登記之所有權人係何人，其上有無設
    定負擔或其他限制登記，理應特別注意，且上訴人及黃家輝
    、吳萬得與被上訴人又非熟識，上訴人豈有不預先調取系爭
    三筆土地及系爭二筆建物之登記謄本，以確認被上訴人有無
    處分權，以及系爭三筆土地及系爭二筆建物有無設定負擔或
    有其他限制登記，以評估被上訴人之出價是否合理，即率爾
    簽名承諾其報價所為要約之理？況依證人張仲崴上開證述，
    被上訴人既已於買賣洽談過程，特別表明欲優先挑選，並以
    折扣成數購買上訴人日後於系爭三筆土地與鄰地合建之房屋
    ，並經上訴人允諾，被上訴人顯認此屬交易重要事項，如其
    確以本件買賣意向同意書作為買賣之預約或本約之意，焉有
    不將之一併記明於該同意書之可能？足認兩造及黃家輝於本
    件買賣意向同意書簽名，彼此均明知此僅係就雙方數次磋商
    後之具體結論進行初步確認，至買賣之當事人、標的物、價
    金、付款方法、稅負、點交、費用、違約及其他特約事項等
    必要之點，尚待於同年五月二十八日下午被上訴人備妥買賣
    契約書，再行互相協議，更為要約及承諾，自難認兩造於本
    件買賣意向同意書簽名之際，買賣之預約或本約即已成立。
    況且，上訴人於締約磋商過程縱有所支出（此部分尚屬無法
    證明，詳後述），亦屬上訴人應自行承擔之風險，於兩造客
    觀上成立預約或本約前，非得謂係被上訴人遲延給付所生損
    害而訴請賠償。
  (三)上訴人又主張其已如數墊付被上訴人要求其先行代墊之見證
    律師費用及代書費各五萬元，上訴人並為籌措日後應付之買
    賣價金，預先於九十九年五月五日向羅祖欽借款一千萬元，
    並約定以月息一分計息，且已支付羅祖欽十萬元借款利息，
    其因被上訴人無故拒絕簽約致給付遲延，因而受有支出前揭
    二十萬元之損害等情，並提出陳國雄律師事務所公費收據、
    證人廖湘傑出具之擬定買賣契約及調閱謄本諮詢等費用收據
    、上訴人向羅祖欽借款所簽立之借據、羅祖欽收受上訴人所
    交付利息之收據、淡水第一信用合作社水碓分社函（均影本
    ）為證，此亦為被上訴人所否認。查證人廖湘傑於原審雖證
    稱：「買方有交給我五萬元律師見證費，我已轉交給陳國雄
    律師事務所。」等語（見原審卷第三十頁反面）。惟觀之上
    訴人所提出陳國雄律師事務所公費收據其上係記載：「買賣
    契約書審約律師費」，與證人廖湘傑所述「律師見證費」一
    節已有齟齬，況兩造於同年月二十八日並無簽約，自無律師
    見證費支出之可言。又證人廖湘傑於原審證稱：「（買方支
    付你五萬元代書費，是否用來清償被告應付給你的委任報酬
    ？）還不確定，我只是向買方表示應該先付我一筆代書費，
    不過因為代書費總額尚未分別與買賣雙方約定好，不清楚買
    方支付五萬元是否包括代為清償被告對我的代書報酬。」等
    語（見原審卷第三十二頁）、「我與被告還沒談及代書費，
    更沒有支付我分文。」等語（見原審卷第三十頁反面），足
    見上訴人係因證人廖湘傑之主動要求，始支付證人廖湘傑五
    萬元代書費，並非被上訴人要求上訴人墊付。至上訴人所簽
    立之借據、證人羅祖欽出具之收據及淡水第一信用合作社水
    碓分社函，至多僅能證明證人羅祖欽向淡水第一信用合作社
    水碓分社借款一千萬元出借上訴人，上訴人並須負擔每月一
    萬元利息之事實，尚不足以證明上訴人係為購買系爭三筆土
    地及系爭二筆建物而為之借款及支付之利息。
七、綜上所述，上訴人主張兩造間就系爭三筆土地及系爭二筆建
    物存有買賣之預約或本約，被上訴人未依約於九十九年五月
    二十八日下午正式簽訂買賣契約而給付遲延，致上訴人受有
    代墊律師費用、代書費及支付借款利息共計二十萬元之損害
    等事實，不能舉證證明，俱如前述。從而，上訴人依民法第
    二百三十一條之規定，訴請被上訴人賠償上訴人二十萬元，
    自屬無據。原審為上訴人敗訴之判決，並無違誤，上訴意旨
    指摘原判決不當，求予廢棄，為無理由，應予駁回。
八、本件事證已臻明確，兩造其餘主張、陳述及舉證，經審酌均
    與本院前揭判斷不生影響，爰不一一詳予論述，附此敘明。
九、據上論結，本件上訴為無理由，依民事訴訟法第四百三十六
    條之一第三項、第四百四十九條第一項、第七十八條，判決
    如主文。
中    華    民    國    99    年    11    月    22    日
                          臺灣士林地方法院民事第三庭
                              審判長法  官  王本源
                                    法  官  林尚諭
                                    法  官  孫萍萍
以上正本證明與原本無異。
本判決不得上訴。
中    華    民    國    99    年    11    月    22    日
                                    書記官  周玉惠

司法院資訊處製作；財團法人民間司法改革基金會備份。
